臺灣高雄地方法院民事判決
111年度訴字第442號
原      告  綠草地實業有限公司

法定代理人  陳淑慧  
訴訟代理人  石繼志律師
            郭峻豪律師
被      告  陳鴻儒  
訴訟代理人  陳樹村律師
            宋瑞政律師
上列當事人間請求交付印鑑章等事件，本院於中華民國111年10
月25日言詞辯論終結，判決如下：
    主      文
被告應將如附表所示之「公司印鑑章」及「陳鴻儒負責人章」，
及原告所有車牌號碼000-0000號自用小貨車(含汽車鑰匙、行車
執照），交付原告。
訴訟費用由被告負擔。
    事實及理由
壹、程序部分：
一、按公司應至少置董事一人執行業務並代表公司，最多置董事
    三人，應經股東表決權三分之二以上之同意，就有行為能力
    之股東中選任之。董事請假或因故不能行使職權時，指定股
    東一人代理之；未指定代理人者，由股東間互推一人代理之
    。每一股東不問出資多寡，均有一表決權。但得以章程訂定
    按出資多寡比例分配表決權。公司法第108條第1項前段、第
    2項、第102條第1項分別定有明文。公司法第108條第2項所
    定股東間互推一人代理有限公司之表決權如何行使，公司法
    並無相關規定，而有限公司之股東會，相當於民法社團法人
    之總會，參酌民法第52條「總會決議，除本法有特別規定外
    ，以出席社員過半數決之」規定，公司法就互推一人方式既
    無特別規定，則由出席股東依普通決議行之，亦即由出席股
    東表決權過半數之同意互推即可。而經濟部64年3月26日經
    商字第06566號及80年6月12日經商字第214490號函釋：「至
    於互推之方式，公司法並無明文規定，如由常務董事或董事
    以集會方式推選自屬可行，其出席及決議方法，可準照第20
    8條第4項或第206條第1項規定，以半數以上常務董事或董事
    之出席，及出席過半數之決議行之」等語，亦認公司法有關
    「互推一人」之規定以普通決議行之即可。依上所陳，有限
    公司執行業務董事不能行使職權時，得由出席股東表決權過
    半數之同意互推一人擔任代理人。
二、經查：
　1.原告公司之股東為被告、陳淑慧及訴外人簡秀華，出資額依
    序為250萬元、100萬元及150萬元，資本總額共500萬元，原
    告公司之唯一董事即被告，於民國110年7月9日以職業傷害
    為由辭任董事及負責人職務，並辦妥公司變更登記等情，有
    公司變更登記表、存證信函、負責人及董事辭職書、高雄市
    政府函等件為證（見審訴卷第21-37頁）。被告辭任董事後
    未指定代理人，經股東簡秀華通知全體股東於110年8月2日
    召開股東會，開會當日僅簡秀華、陳淑慧出席，被告未出席
    ，簡秀華及陳淑慧均推選陳淑慧擔任董事代理人，至新任董
    事選出並就任為止，有原告公司110年股東開會通知書、郵
    件回執、股東會簽到簿、股東會會議紀錄、選票等件為證（
    見審訴卷第39-55頁）。而依原告公司章程第9條規定：「本
    公司股東每出資新臺幣1,000元，有一表決權」（見本院卷
    第35頁），按原告公司3名股東之上開出資額計算，陳淑慧
    有1,000表決權、簡秀華有1,500表決權。出席股東陳淑慧、
    簡秀華均同意推選陳淑慧擔任董事代理人，同意數占出席股
    東表決權數100％，已符合出席股東表決權過半數同意之要件
    ，故該次股東會推選陳淑慧擔任董事代理人之決議，應屬合
    法有效，陳淑慧自110年8月2日起即為原告公司之董事代理
    人。
　2.又陳淑慧曾於110年10月21日通知原告公司全體股東召開股
    東會，開會當日僅陳淑慧、簡秀華出席並勾選陳淑惠擔任董
    事，被告未親自出席，但提出股東同意書表示選任自己為董
    事，均未達公司法第108條第1項規定之股東表決權三分之二
    同意，而未合法選任董事乙節，有原告提出之110年第二次
    股東開會通知書、送達回證、股東會簽到簿、選票、被告提
    出之股東同意書及股東會會議紀錄可稽（見本院卷第119-14
    0頁），被告對此亦稱無意見。是原告公司召開之110年第二
    次股東會未能合法選出新任董事，陳淑慧迄今仍係原告公司
    之董事代理人。據此，陳淑慧以原告公司董事代理人身分，
    代行董事職務，對外代表原告公司提起本件訴訟，自屬合法
    ，被告抗辯陳淑慧無代表權，尚不足採。
貳、實體部分：　　
一、原告主張：被告原擔任原告公司之唯一董事，持有原告公司
    所有如附表一所示「公司印鑑章」及「陳鴻儒負責人章」（
    前者下稱系爭公司章，後者下稱系爭負責人章，兩者以下合
    稱系爭印鑑章），並占有原告公司所有車牌號碼000-0000號
    自用小貨車(下稱系爭車輛）及汽車鑰匙、行車執照。被告
    已於110年7月9日以高雄市鼓山郵局第30號存證信函向原告
    公司辭任負責人、董事職務，而終止兩造間之委任關係。然
    被告辭任後，迄今未辦理交接事務，拒絕返還上開物品及車
    輛，被告已無繼續占有上開物品及車輛之正當權源，爰依民
    法第767條第1項、第541條第1項規定，提起本件訴訟等語。
    並聲明：被告應將原告公司如附表一所示公司印鑑章、被告
    陳鴻儒章，及系爭車輛(含汽車鑰匙及行車執照) ，交付予
    原告。
二、被告則以：被告不爭執系爭車輛（含汽車鑰匙、行車執照）
    現由被告占有，願意返還給原告公司合法的法定代理人，但
    系爭負責人章是被告所有，原告非所有權人，另系爭公司章
    則放在原告公司內，被告離開時未取走，現未占用原告公司
    印鑑章，原告請求無理由等語置辯。並聲明：原告之訴駁回
    。
三、兩造不爭執事項：
　㈠被告原係原告公司之唯一董事，於110年7月9日以職業傷害為
    由，寄發高雄市鼓山郵局第30號存證信函向原告公司辭任負
    責人及董事職務，嗣經高雄市政府變更登記在案。
　㈡被告於110年7月9日辭任後，迄今未辦理交接事務，且原告公
    司所有之系爭車輛及汽車鑰匙、行車執照，現均由被告占有
    。
四、得心證之理由：
  ㈠按稱委任者，謂當事人約定，一方委託他方處理事務，他方
    允為處理之契約。當事人之任何一方，得隨時終止委任契約
    。民法第528 條、第549 條第1 項定有明文。本件被告原擔
    任原告公司之董事，而與原告公司成立委任契約，依前所述
    ，在委任關係存續中，委任契約之當事人得隨時片面終止契
    約，該終止契約之意思表示到達他方即生終止之效力。被告
    已於110年7月9日以存證信函向原告公司辭任董事職務，並
    經原告公司收受，且辦理變更登記，此為兩造不爭執，是兩
    造間之董事委任關係，在被告辭職之意思表示到達原告公司
    時已生終止契約之效力，兩造間現無委任關係存在。
  ㈡次按所有人對於無權占有或侵奪其所有物者，得請求返還之
    。受任人因處理委任事務，所收取之金錢、物品及孳息，應
    交付於委任人。占有之移轉，因占有物之交付而生效力。民
    法第767條第1項、第541條第1項、第946條第1項分別定有明
    文。民法第541條所謂「物品」，法條雖未明示其種類及範
    圍，然不外凡與委任事務有關，而須歸委任人取得或委任人
    須憑以明瞭事務本末之物件、文書，均包括在內，例如受任
    人處理事務所立之收支字據或契約書類等是，均有交付於委
    任人之義務。此乃委任人為明瞭受任人處理委任事務之情形
    ，是否合乎委任契約之本旨所使然。委任關係終止時，受任
    人應將委任人須憑以明瞭事務本末之物件、文書等物品一併
    交付。如委任事務具繼續性，為區分新、舊受任人履行上開
    義務之具體內容，釐清各自之責任範圍，「交接」制度乃因
    應而生。是完成交接程序者，似可推定舊受任人已履行上開
    說明及交付物品之義務。如未辦理交接，甚或拒絕辦理交接
    者，委任人自得依據上開規定，請求受任人報告並交付委任
    人須憑以明瞭事務本末之物件、文書等物品。
  ㈢經查：
　1.被告辭任原告公司董事職務後，迄今未辦理交接事務，原告
    公司所有之系爭車輛及汽車鑰匙、行車執照，現仍由被告占
    有乙節，為兩造所不爭執，系爭車輛及鑰匙、行車執照乃原
    告公司因被告擔任董事職務配予被告使用之物品，兩造間之
    委任關係業已終止，被告已無繼續占用之正當權源，原告公
    司依前揭規定請求被告返還系爭車輛及鑰匙、行車執照，於
    法有據。
　2.被告辭職時未辦理交接，依前揭說明，應可推定被告尚未交
    付系爭公司章予原告公司。被告辯稱自原告公司離職時已將
    系爭公司章放在公司內，現未占有系爭公司章，為原告公司
    所否認。被告對於已交付系爭公司章之事實，雖提出其配偶
    於110年7月9日與股東簡秀華間之Line對話紀錄為證。觀諸
    該對話紀錄，簡秀華於當日傳送兩組原告公司大小章之照片
    （一組大小章上貼有「登記」標籤，一組大小章貼有「一般
    」標籤）予被告配偶，並詢問「阿嫂，綠草地公司大小章，
    一般，登記，各一組是要放公司的嗎？還是要給會計師的？
    」（見本院卷第73頁），雖堪認被告辭職當日，簡秀華在公
    司內有找到兩組公司大小章。但依證人簡秀華證述：伊在原
    告公司負責出納工作，主要是去領錢，請款流程是先寫提款
    單送給負責人蓋大小章，再蓋伊的小章後去領款，公司共有
    三組大小章，包含上開對話紀錄中拍攝的兩組印章及另一組
    領錢的印鑑章，照片中是原告公司一般的印章及登記的印章
    ，這兩組大小章不是原告公司在銀行開戶使用之系爭印鑑章
    ，伊當時看到印章放在伊的辦公桌上不知道要做什麼，才詢
    問被告的太太，之前公司大小章都是負責人保管，被告辭職
    後沒有將系爭印鑑章交給伊或陳淑慧等語（見本院卷第97-9
    9頁）。證人簡秀華之證詞，與前揭照片中兩組公司大小章
    上所貼標籤相符，足信被告辭職時放置在簡秀華桌上之公司
    大小章並非系爭印鑑章。此外，被告對於已交付系爭公司章
    之事實，未再提出其他舉證以實其說，故其此部分所辯，尚
    難憑採。被告既未交付系爭公司章，即應認系爭公司印鑑章
    仍由被告占有，其已無占有之正當權源，原告依前引規定，
    請求被告交付系爭公司章，亦屬有據。
　3.被告另辯稱系爭負責人章是由被告之父出資刻印贈與被告者
    ，非原告公司所有並交付之物品等語。被告既否認系爭負責
    人章屬原告公司所有之物品，依民事訴訟法第277條本文規
    定及舉證責任分配原則，應由原告公司就屬其所有之利己事
    實負舉證責任，倘其已提出相當之舉證，則應由被告提出反
    證以推翻原告之舉證。而依證人簡秀華證述：系爭負責人章
    是由原告公司出錢刻印等語（見本院卷第99頁），被告雖否
    認簡秀華所述內容之真實性，但審酌簡秀華負責原告公司出
    納工作，關於公司款項之支付即為其主要負責工作，對於公
    司曾支付哪些款項應有所知悉，而原告公司因經營業務及開
    設金融帳戶之需求，共有三組公司大小章，包含在銀行帳戶
    開戶須留存公司印鑑章及負責人印鑑章，此三組大小章乃原
    告公司營業必要之物品，由公司出資刻印以確保印鑑可留存
    在公司使用，核與常情無違，是證人簡秀華之前揭證詞，尚
    堪採信。被告雖稱系爭負責人章是被告之父刻印後贈與之物
    ，並聲請通知證人即被告之胞弟陳鴻生到庭作證，但證人陳
    鴻生經本院通知後未到庭，被告復未能提出其他舉證以推翻
    原告前揭舉證，據此，原告主張系爭負責人章乃原告公司出
    資刻印，應堪採信。被告未否認該印章現由其占有，故原告
    前揭規定，請求被告交付系爭負責人章，即有理由。
五、綜上所述，原告依民法第767條第1項、第541條第1項規定，
    請求被告應將系爭車輛（含汽車鑰匙、行車執照）及系爭印
    鑑章交付原告，為有理由，應予准許。
六、被告雖聲請再次通知證人陳鴻生到庭作證，惟本院已通知證
    人陳鴻生應於111年10月25日到庭作證，有送達回證可稽（
    見本院卷第153頁），但證人於111年10月25日未遵期到庭，
    亦未具狀請假，本院認要無再次通知之必要。此外，本件事
    證已臻明確，兩造其餘主張及舉證，核與本件判決結果無影
    響，爰不再予逐一論駁，併此敘明。
七、據上論結，原告之訴為有理由，爰判決如主文。
中　　華　　民　　國　　111 　年　　11　　月　　30　　日
                  民事第四庭  法　官　徐彩芳
以上正本係照原本作成。
如對本判決上訴，須於判決送達後20日內向本院提出上訴狀。如
委任律師提起上訴者，應一併繳納上訴審裁判費。
中　　華　　民　　國　　111 　年　　11　　月　　30　　日
                              書記官  吳綵蓁
附表：